【裁判字號】    97,上易,355
【裁判日期】    970929
【裁判案由】    詐欺
【裁判全文】
臺灣高等法院高雄分院刑事判決         97年度上易字第355號
    上  訴  人
    即  被  告  甲○○
    上  訴  人
    即  被  告  乙○○
    上  訴  人
    即  被  告  丙○○
    前列三人共同
    選任辯護人  馬陳棠  律師
上列上訴人因詐欺案件，不服臺灣澎湖地方法院96年度易字第68
號中華民國97年3 月6 日第一審判決（起訴案號：臺灣澎湖地方
法院檢察署95年度偵字第467 號），提起上訴，本院判決如下：
    主  文
原判決撤銷。
甲○○、乙○○、丙○○，均無罪。
    理  由
一、公訴意旨略以：被告甲○○、乙○○、丙○○分別為澎湖縣
    西嶼鄉外垵籍新重富號（CT3-4440）、富元號（CT4-1741）
    、龍春吉126 號（CT4 -2119） 等漁船船長，均明知行政院
    農業委員會補貼有漁業證照之船舶按優惠價格購買漁船動力
    用油，以從事漁業，漁民應出示「進出港檢查簿」（俗稱「
    關簿」，以下從之）及配油手冊向中國石油股份有限公司（
    96年2 月12日改名為臺灣中油股份有限公司，以下簡稱中油
    公司或中油）配油單位申購，配油單位再依據關簿上安檢單
    位所登載之進出港時間，計算漁船實際出海捕魚之時數核配
    漁船油，且享有低於市價之政府補助優惠（例如甲種漁船油
    即柴油之價格，按中油公司所發布甲種漁船油牌價之72% 計
    算）。其3 人竟基於意圖為自己不法利益之概括犯意，自民
    國94年10月至95年2 月，以藉故拒繳關簿銷關，或先報關而
    延遲出海，或直接駛往他港進港銷關等方法，使實際進出港
    時間與海巡署安檢人員登載於其關簿上之進出港時間不符，
    其3 人再持關簿，連續於附表所示加油日期，向中油公司澎
    湖縣外垵或馬公漁船加油站按政府補助之優惠價格申請補充
    漁船油，使不知情之加油站人員因此陷於錯誤，依關簿上不
    實之記載計算各漁船用油而核配如附表所示之實際加油量，
    圖得如附表所示之超額加油量及不法利益。因認被告甲○○
    、乙○○、丙○○均係犯刑法第339 條第2 項之詐欺得利罪
    嫌云云。
二、按犯罪事實應依證據認定之，無證據不得認定犯罪事實，刑
    事訴訟法第154條第2項定有明文。又認定犯罪事實所憑之證
    據，雖不以直接證據為限，間接證據亦包括在內；然而無論
    係直接或間接證據，其為訴訟上之證明，須於通常一般之人
    均不致有所懷疑，而得確信其為真實之程度者，始得據為有
    罪之認定，倘其證明尚未達到此一程度，而有合理性之懷疑
    存在時，即難為有罪之認定。再者，告訴人之告訴係以使被
    告受刑事訴追為目的，是其陳述是否與事實相符，仍應調查
    其他證據以資審認，此有最高法院52年台上字第1300號、76
    年度台上字第4986號判例可資參照。
三、本件公訴人認被告等3 人均有犯前開詐欺得利罪嫌，無非係
    以證人即外垵安檢所所長杜家貴、外垵安檢所代理副所長賀
    光輝之證述、證人許明鈞之證述、證人即本案承辦人徐迺智
    之證述及被告3 人之供述，以及海岸巡防署安檢資訊系統「
    船筏基本資料管理」列印共3 份、澎湖地區非法流用漁船用
    油船籍基本資料、海巡署安檢資訊系統「船筏進出港紀錄」
    （94年10月至95年2 月）共3 份、漁船加油歷史紀錄共3 紙
    、補充漁船油申請書共9 紙、海巡署南部地區巡防局澎湖機
    動查緝隊偵查涉嫌非法流用漁船用油案職務報告書、澎湖機
    動查緝隊偵辦盜賣漁業補助用油偵辦報告、澎湖縣漁船（疑
    似流用油）清查表等為論據。
四、訊據上訴人即被告甲○○、乙○○、丙○○均矢口否認有何
    詐取漁船用油補助利益之事實，均辯稱：伊等並無故意以拖
    延報關時間等方法虛增進出港時間，有時是因為修補漁網忘
    了銷關，伊等係依規定持關簿向加油站申請核配漁船用油，
    並無虛增進出港時間以詐騙漁船用油補貼利益，漁船也有正
    常捕魚等語。
五、經查：
（一）被告甲○○、乙○○、丙○○分別為「新重富號」、「富
      元號」、「龍春吉126 號」漁船船長，各於附表所示之時
      、地，持該船配油手冊、機漁船進出港檢查表，向加油站
      人員配購如附表所示數量優惠甲種漁船用油之事實，為被
      告等人於原審所不爭執（見原審卷第19頁、第23頁、第26
      頁），並有中油配油申請書、漁船加油歷史紀錄等件（他
      字卷第16頁至第38頁）附卷可稽，上開事實，堪以認定。
（二）被告3 人辯稱：伊等並無故意以拖延報關時間等方法虛增
      進出港時間之行為，有時是修補漁網才忘了報關等語。而
      依卷內所附資料中，並無上開漁船自94年10月至95年2 月
      期間之機漁船（含船員）進出港檢查表（即俗稱之「關簿
      」）可資查證，卷內僅有補充漁船油申請書，因此該申請
      書是否怎代替關簿，不無疑問；又查卷附機漁船進出港檢
      查表乃係95年6 月起至96年2 月止之資料（見偵查卷第20
      頁至第23頁、第32頁至第37頁、第44頁至第47頁），自難
      與電腦化之安檢資訊系統船筏進出港紀錄（見他字卷第19
      頁至第20頁、第27頁至第29頁、第36頁至第38頁）交叉比
      對，故原判決第3 頁二(二)所謂：「上開漁船自94年10月至
      95年2 月期間，關簿上登載漁船進出港時間，經與安檢資
      訊系統交叉比對結果，均各有呈現大幅落差之狀況，且次
      數非少」等情，似有誤會，先此敘明。
（三）雖澎湖機動查緝隊偵辦盜賣漁業補助用油偵辦報告指稱：
      「新重富號」、「富元號」、「龍春吉126 號」漁船常態
      性虛報出海作業天數以盜賣漁業補助用油，經常於加完油
      後向安檢所報關出港，並且在報關簿上登記出港時間，然
      出海後即返港或駛往他港，進港後卻未向安檢所辦理報關
      完成進港手續，然安檢所仍依法執行安檢並確實登載進港
      時間於安檢資訊系統，船主於加油前最後一次進港才至安
      檢所辦理報關手續，導致出海時數大大增加等語（見他字
      卷第11頁），及海巡署澎湖機動查緝隊職務報告書記載：
      上述3 艘漁船船體明顯改裝，船上無任何捕魚用之機械及
      器、釣具，平時進出港時，從未發現有任何漁獲，經研判
      應為非法流用漁船用油之船隻等語（見他字卷第8 頁）；
      然此乃司法警察本於職務製作之報告文書，或係基於他人
      之陳述而做成，或為其判斷之意見，屬審判外之書面陳述
      ，其本身無從依直接審理方式加以調查，應均無證據能力
      可言。
（四）至證人即海巡署澎湖機動查緝隊查緝員徐迺智於偵查中結
      證稱：前開偵辦報告所述情形，安檢所所長、幹部、隊上
      弟兄均知道，依安檢人員登船檢查結果，上述3 艘漁船船
      上捕魚機具有生鏽，顯然長久沒有使用等語（見偵查卷第
      83頁至第84頁），及證人海巡署澎湖機動查緝隊查緝員許
      明鈞於偵查中結證稱：該職務報告是我寫的，是我打電話
      詢問安檢所之1 位弟兄所得來，我有問這幾艘船進港時是
      否有漁具、漁獲，他直接回答沒有等語（見偵查卷第97頁
      至第98頁），可見證人2 人於偵查中之證詞，均非其等親
      身經歷、見聞，而僅為轉述他人之詞，故均無證據能力。
（五）而證人即外垵安檢所小組長賀光輝於偵查中結證稱：「新
      重富號」漁船有時有漁獲，「富元號」漁船幾乎沒有漁獲
      ，而且沒有漁具等語（見偵查卷第92頁）；然證人賀家輝
      於95年5 月間始到職（見偵查卷第91頁），自無從知悉本
      案漁船於附表所載94年12月10日起至95年2 月7 日期間進
      出港之報關之情形及漁獲量多寡。且本件經本院向澎湖縣
      政府農漁局函查有關事項，經該局於97年5 月19日派員前
      往察看上開3 艘漁船結果，船上確有漁具裝置，有該局97
      年5 月20日澎農漁字第0970004556號函1 份在本院卷第59
      頁、第60頁足憑，可見證人賀光輝上開證詞與事實不符，
      不足為採。
（六）證人即95、96年間任職外垵安檢所之安檢人員杜家貴則證
      稱：「龍春吉126 號」上有漁網但沒有漁獲，上船安檢時
      發現船艙打開都是柴油的味道等語（見偵查卷第102 頁）
      ；但證人杜家貴係於95年2 月16日到任（見偵查卷第102
      頁），自無從知悉本案漁船於附表所載94年12月10日起至
      95年2 月7 日期間進出港之報關及漁獲量多寡之情形。何
      況使用柴油引擎之漁船船上自會有柴油味，亦經本院向澎
      湖縣政府農漁局函查，經該局函覆明確，有該局97年5 月
      20日澎農漁字第0970004556號函1 份在本院卷第59頁、第
      60頁足憑，可見證人杜家貴上開證詞，亦為證人個人之意
      見，不足作為不利被告等之證據。
（七）上開3 艘漁船是否均有正常出海捕魚一節？被告3 人均供
      稱：上開漁船都有正常出海捕魚等語；而原審質以各漁船
      漁獲處理情形，被告甲○○於96年3 月12日偵查中稱：「
      新重富號」漁船捕獲的魚都是在澎湖賣，沒有留下交易單
      據等語（見偵查卷第54頁），該船船員李順萬於原審97年
      2 月21日結證稱：有陪船長去馬公賣魚1 、2 次，賣給誰
      不認識等語（見原審卷第90頁），船員李宏鵬於原審97年
      2 月21日結證稱：魚是大家一起開船到馬公的魚市場賣等
      語（見原審卷第93頁）；被告乙○○於96年3 月12日偵查
      中稱：「富元號」漁船捕獲的魚都是拿到臺灣賣，沒有留
      下交易單據等語（見偵查卷第53頁），於原審96年11月6
      日準備程序時改稱：魚是媳婦曾巧婷、李毓竹拿去馬公第
      三漁港賣等語（見原審卷第22頁），又依澎湖區漁會函覆
      魚貨交易明細資料，僅有曾巧婷、李毓竹於95年5 、9 、
      10月販售魚貨之資料（原審卷第38頁至第40頁），則「富
      元號」漁船其餘期間是否有漁獲？如何處理？被告丙○○
      則於原審96年11月6 日陳稱：捕到魚後是馬公的魚販來跟
      我們買，有的在西嶼外垵就賣掉，魚販好多個，名字不記
      得等語（見原審卷第26頁）。但查證人李順萬、李宏鵬於
      原審97年2 月21日作證時，距離案發時間已將近2 年之久
      ，對於2 年前之事欲要求證人記憶猶新，實強人所難；況
      漁船出海作業每航次未必有漁獲，所捕漁獲並不限於澎湖
      區漁會所屬之魚市場始得交易，依「農產品市場交易法」
      及「農產品市場交易法交易細則」規定，漁民可自行零售
      ，此因未經魚市場交易，自無交易資料，有該局97年5 月
      20日澎農漁字第0970004556號函1 份在本院卷第59頁、第
      60頁可憑；被告與證人等人上開供述雖相互矛盾，但不得
      因此遽認被告等3 人未正常出海捕魚之情事。
（八）被告等3 人所有之「新重富號」、「富元號」、「龍春吉
      126 號」等3 艘漁船，經澎湖縣政府農漁局派員前往察看
      結果，船上確有漁具裝置，其拖網網板或鐵製漁具會生鏽
      ，使用柴油引擎船上自會有柴油味，出海作業每航次未必
      有漁獲，所捕漁獲並不限於澎湖區漁會所屬之魚市場始得
      交易，依「農產品市場交易法」及「農產品市場交易法交
      易細則」規定，漁民可自行零售，此因未經魚市場交易，
      故無交易資料，此有該局97年5 月20日澎農漁字第097000
      4556號函1 份在本院卷第59頁、第60頁可憑；且該3 艘漁
      船均係經由澎湖縣政府核准增設補助油槽等情，亦據行政
      院農業委員會漁業署於97年6 月11日以漁二字第09712118
      16號函覆本院，有該函1 份及所附之澎湖縣政府函3 份在
      本院卷第67頁至第71頁足考。可見澎湖機動查緝隊偵辦盜
      賣漁業補助用油偵辦報告及海巡署澎湖機動查緝隊職務報
      告書所載，以及證人徐迺智等人上開證詞，均與事實不符
      ，均不足採為不利於被告等之證據甚明。
（九）綜上所述，足見被告等3 人前開所辯，應屬可採。從而公
      訴人所持之前開論據，均無法採為認定被告犯罪之證據；
      此外，復查無其他積極證據足資證明被告等有何詐欺得利
      之犯行，本件既不能證明被告等有詐欺得利罪，揆之上開
      法條規定及判例意旨，自應諭知被告等3 人均為無罪之判
      決。
六、原審未詳為推求，遽為被告等3 人論罪科刑之判決，即有未
    恰。被告等3 人執此聲明上訴，指摘原判決不當，為有理由
    ，自應由本院將原判決予以撤銷改判，另諭知被告等3 人均
    為無罪之判決。
據上論結，應依刑事訴訟法第369 條第1 項前段、第364 條、第
301 條第1 項，判決如主文。
本案經檢察官陳建年到庭執行職務。
中    華    民    國    97    年    9     月    29    日
                  刑事第二庭  審判長法  官  林正雄
                                    法  官  陳啟造
                                    法  官  黃壽燕
以上正本證明與原本無異。
不得上訴。
中    華    民    國    97    年    9     月    29    日
                                    書記官  梁雅華
  附表：
  ┌──┬────┬────┬──┬───┬───┬───┬───┬─────┐
  │    │        │        │申報│ 實際 │真正  │ 合法 │ 超額 │ 不法利益 │
  │編號│船    名│加油日期│出海│加油量│出海  │加油量│加油量│(新臺幣元)│
  │    │        │        │時數│(公升)│時數  │(公升)│(公升)│          │
  ├──┼────┼────┼──┼───┼───┼───┼───┼─────┤
  │ １ │新重富號│94.12.10│451 │53700 │ 88.58│10630 │43070 │  144,281 │
  ├──┼────┼────┼──┼───┼───┼───┼───┼─────┤
  │ ２ │新重富號│95.01.01│361 │43200 │  5.95│  710 │42490 │  142,338 │
  ├──┴────┴────┴──┴───┴───┴───┴───┴─────┤
  │                                                              小計286,619 │
  ├──┬────┬────┬──┬───┬───┬───┬───┬─────┤
  │ ３ │富 元 號│94.12.29│575 │86200 │114.83│17220 │68980 │  225,044 │
  ├──┼────┼────┼──┼───┼───┼───┼───┼─────┤
  │ ４ │富 元 號│95.01.15│113 │16600 │ 11.08│ 1660 │14940 │   50,047 │
  ├──┴────┴────┴──┴───┴───┴───┴───┴─────┤
  │                                                              小計275,091 │
  ├──┬────┬────┬──┬───┬───┬───┬───┬─────┤
  │ ５ │龍春吉號│94.12.27│270 │73400 │ 39.58│10760 │62640 │  204,701 │
  ├──┼────┼────┼──┼───┼───┼───┼───┼─────┤
  │ ６ │龍春吉號│95.01.04│187 │50800 │ 12.66│ 3440 │47300 │  155,096 │
  ├──┼────┼────┼──┼───┼───┼───┼───┼─────┤
  │ ７ │龍春吉號│95.01.09│116 │31400 │ 12.91│ 3510 │27800 │   92,110 │
  ├──┼────┼────┼──┼───┼───┼───┼───┼─────┤
  │ ８ │龍春吉號│95.01.12│ 71 │19300 │ 12.75│ 3460 │15840 │   53,063 │
  ├──┼────┼────┼──┼───┼───┼───┼───┼─────┤
  │ ９ │龍春吉號│95.02.07│303 │82400 │ 47.75│12440 │69960 │  228,593 │
  ├──┴────┴────┴──┴───┴───┴───┴───┴─────┤
  │                                                              小計733,563 │
  └─────────────────────────────────────┘


司法院資訊處製作；財團法人民間司法改革基金會備份。
